【裁判字號】    94,海商,25
【裁判日期】    950413
【裁判案由】    侵權行為損害賠償
【裁判全文】
臺灣臺北地方法院民事判決              94年度海商字第25號
原      告  好聖貿易有限公司
法定代理人  丙○○
訴訟代理人  陳傳中律師
複代  理人  張人志
被      告  萬海航運股份有限公司
法定代理人  乙○○
訴訟代理人  程學文律師
上列當事人間侵權行為損害賠償事件，本院於民國95年3月30日
言詞辯論終結，判決如下：
    主  文
原告之訴駁回。
訴訟費用由原告負擔。
    事實及理由
一、原告起訴主張如下：
  (一)原告於民國（下同）93年10月間自泰國進口新鮮榴槤1,400
    箱，共計14,700公斤。泰國出口商委託被告運送，約定貨櫃
    溫度應維持在攝氏14度，通風開啟30%。被告簽發載貨證券
    ，未就系爭貨物之品質有何異常為保留或註記，且記載為「
    FRESH DURIAN」，屬清潔載貨證券，嗣由原告持有，故兩造
    間關於載貨證券之法律關係適用中華民國法律。惟被告運抵
    高雄港時，原告發現系爭貨物有變色、軟化、發霉等現象，
    推定被告有過失，且經鑑定認為係貨櫃功能異常，無法維持
    約定溫度所致。為此本於載貨證券請求被告賠償新台幣（以
    下同）519,570元。
  (二)卷第10頁檢定報告記載「The container was found physi-
    cally in apparent good condition.」及僅指外觀良好，
    非指功能及堪載能力良好。
  (三)系爭貨物裝櫃時品質良好，經泰國（原告於書狀誤載為越南
    ）植物檢查員核准通過，有其出具植物檢疫證記載「This
    is to certify that the plants or plant products des-
    cribed above have been inspected and found free fro-
    m quarantine pests and substantially free from othe-
    r injulous pests; and that they are considered to c-
    onform with the phytosanitary regulations of the im-
    porting country.」（證明系爭貨物經檢疫結果未受蟲害及
    其他害蟲影響，且符合進口國的植物衛生規章）為證。嗣公
    證人拆櫃時檢測溫度為攝氏20.5度，且報告所附貨櫃溫度顯
    示迴風口溫度高於送風口及設定溫度，可見貨櫃之通風系統
    、風扇品質不良，導致系爭貨物有被悶熱的現象，被告顯未
    依約維持溫度。
  (四)公證報告記載系爭貨櫃於93年10月18日交付被告時之溫度為
    攝氏21.4度，故被告於載貨證券註記貨櫃溫度不實。
  (五)聲明：被告應給付原告519,570元，及自起訴狀繕本送達翌
    日起至清償日止按年息5%計算之利息。
二、被告抗辯如下：
  (一)本件運送採FCL/FCL之整櫃運送方式，即由託運人自行將貨
    物裝櫃並於櫃門黏貼封條後，運至被告之貨櫃集散站裝船，
    被告無法檢查貨物之品質。經查託運人自93年10月14日起至
    93年10月18日交付貨櫃場期間多次未維持貨櫃溫度，被告於
    載貨證券註記「GATE IN TEMPERATURE RECORDED AT +25℃
    CARGO WAS LOADED AT CARGO INTERESTS RISK AND EXPENS-
    ES. CARRIER WILL NOT BE RESPONSIBLE FOR ANY DAMAGE
    CLAIM」（貨櫃進集散站當時，溫度為攝氏25度。貨物裝載
    之危險及費用，由貨方負擔。運送人對於任何損害賠償請求
    ，並不負責），託運人未異議，足認記載真正，嗣被告調降
    溫度需相當時間。故原告應證明其交付系爭貨物予被告時，
    貨物屬完好，嗣於被告運送期間發生毀損之事實。至卷第46
    頁植物檢疫證乃系爭貨物符合檢疫要求之證明文件，非證明
    品質完好。況該文書左下角未蓋官印（STAMP OF SERVICE）
    ，難認為真正。
  (二)系爭冷凍貨櫃完好正常，有卷第10頁檢定報告記載「The c-
    ontainer was found physically in apparent good cond-
    ition.」（貨櫃經實體檢查發現，狀況明顯良好）可證。且
    被告依約維持冷凍貨櫃之溫度攝氏14度，對貨物毀損並無過
    失，不應負擔損害賠償責任。
  (三)縱認貨損發生於被告運送期間，應係貨物之固有瑕疵、品質
    ，或因託運人之照管有過失所致，被告得依海商法第69條第
    14款、第15款規定主張免責。蓋託運人將貨櫃運至集散場時
    之溫度為攝氏25度。且協和海事保險公證人有限公司出具公
    證報告記載貨損原因為「Quality problem/Inherent Vice
    of the cargo」（品質問題/貨物之固有瑕疵）、「The go-
    ods and/or the container had not been properly pre-
    cooled prior to stuffing by the shipper」（貨物及/或
    貨櫃在裝櫃前未經託運人為適當之預冷處置）。
  (四)原告主張進口報關費、船運費、拖櫃費、拆櫃費、公證費屬
    於其進口系爭貨物應支付之費用，不得請求被告賠償。
  (五)冷凍機裝置在貨櫃後半部，系爭貨物於貨櫃內之堆存情形、
    貨物本身溫度等會影響櫃內之溫度，故公證人拆櫃時抽驗溫
    度高於攝氏14度，不能證明被告未依約維持貨櫃之溫度。至
    證人甲○○所屬公司就本件原告之勝敗有利害關係，其所為
    有利於原告之證言不可採。
  (六)聲明：
  1.原告之訴及假執行聲請均駁回。
  2.如受不利判決，請准提供現金或同面額之華南商業銀行可轉
    讓定期存單為擔保，宣告免假執行。
三、按海商法第77條規定：「載貨證券所載之裝載港或卸貨港為
    中華民國港口者，其載貨證券所生之法律關係依涉外民事法
    律適用法所定應適用法律。但依本法中華民國受貨人或託運
    人保護較優者，應適用本法之規定。」次按涉外民事法律適
    用法第6條第1項規定：「法律行為發生債之關係者，其成立
    要件及效力，依當事人意思定其應適用之法律。」、第2項
    規定：「當事人意思不明時，同國籍者依其本國法，國籍不
    同者依行為地法，行為地不同者以發要約通知地為行為地，
    如相對人於承諾時不知其發要約通知地者，以要約人之住所
    地視為行為地。」查原告主張其於93年10月間自泰國進口新
    鮮榴槤1,400箱，共計14,700公斤，泰國出口商委託被告運
    送至高雄港，經被告簽發載貨證券，由原告持以領貨等事實
    ，業據原告提出到貨通知單、兩造變更登記表、載貨證券為
    證（卷第8、33至37、50頁），核與被告提出之載貨證券相
    符（卷第63頁），並為被告所不爭執，堪信為真正。再查，
    兩造均為中華民國國籍，被告未爭執兩造曾約定適用何一國
    家之法律，就系爭載貨證券所生之法律關係自應適用中華民
    國法律。
四、按海上運送發生貨載毀損滅失情形，我國海商法雖採推定過
    失責任主義，運送人如主張其無過失，應負擔舉證責任，惟
    載貨證券持有人本於載貨證券請求運送人負賠償責任，仍應
    先就運送物係在運送人占有中發生毀損滅失之事實負證明之
    責，繼而始能推定運送人有過失，並轉換由運送人負擔證明
    其無過失之責任。苟載貨證券持有人未能證明運送物之毀損
    滅失發生在運送人占有期間，當不得請求運送人負賠償之責
    。查：
  (一)原告主張被告於93年10月19日啟運，同年月26日將系爭榴槤
    運抵高雄港時，榴槤呈現變色、軟化、發霉現象等語，業據
    原告提出中華海事檢定社股份有限公司出具之檢定報告及中
    譯本為憑（卷第9至12頁），並為被告所不爭執，堪信為真
    正。
  (二)海商法第54條第1項規定：「載貨證券，應載明下列各款事
    項，由運送人或船長簽名：．．三依照託運人書面通知之貨
    物名稱、件數或重量，或其包裝之種類、個數及標誌。．．
    」、第2項規定：「前項第三款之通知事項，如與所收貨物
    之實際情況有顯著跡象，疑其不相符合，或無法核對時，運
    送人或船長得在載貨證券內載明其事由或不予載明。」、第
    3項規定：「載貨證券依第一項第三款為記載者，推定運送
    人依其記載為運送。」經查，被告抗辯：本件運送採FCL/FC
    L之整櫃運送方式，由託運人自行將貨物裝櫃並於櫃門黏貼
    封條後，運至貨櫃集散站交給伊裝船，伊無法檢查貨物之品
    質，嗣託運人於93年10月18日交付伊貨櫃，伊於載貨證券註
    記「GATE IN TEMPERATURE RECORDED AT +25℃ CARGO WAS
    LOADED AT CARGO INTERESTS RISK AND EXPENSES. CARRIER
    WILL NOT BE RESPONSIBLE FOR ANY DAMAGE CLAIM 」（貨
    櫃進集散站當時，溫度為攝氏25度。貨物裝載之危險及費用
    ，由貨方負擔。運送人對於任何損害賠償請求不負責任）等
    語，有上開載貨證券為憑，並為原告所不爭執，堪信為真正
    。又查，原告主張託運人與被告約定貨櫃溫度維持在攝氏14
    度，通風開啟30%等語，為被告所不爭執，亦堪信為真正。
    再參酌證人甲○○證稱：「我受僱於曼谷的Ｃandor Thai
    Enterprise Co.,Ｌtd.，原告向本公司訂購，本公司買進榴
    槤，放置一夜讓水份蒸發，再清潔、分類、包裝、裝櫃．．
    購入的榴槤約7、8分熟，當時當地氣溫約攝氏30度左右，如
    果沒有存放在14度以下的環境，約5天榴槤就會完全成熟，
    繼續放會裂開，如果外皮變黑應該是悶熱造成。」（卷第10
    5頁）。足見託運人與被告約定貨櫃溫度及通風狀態，目的
    在保持榴槤新鮮。而託運人於裝櫃期間是否維持貨櫃溫度在
    攝氏14度，通風開啟30%狀態，會直接影響榴槤鮮度。則被
    告於載貨證券為上開註記，顯係因託運人交付貨櫃時，貨櫃
    之溫度高於攝氏14度甚多，足以懷疑其內榴槤未保持新鮮狀
    態，其又無法開櫃檢查，乃僅批註貨櫃之表面情狀，應認已
    發生被告爭執託運人交付貨櫃時，其內榴槤非屬新鮮之效果
    ，原告自應證明託運人交付呈新鮮狀態之榴槤予被告，嗣榴
    槤於被告占有期間成熟腐壞等事實，始能請求被告就貨損負
    損害賠償責任。
  (三)被告抗辯：協和海事保險公證人於93年10月27日公證認為貨
    損原因為「Quality problem/Inherent Vice of the cargo
    」（品質問題/貨物之固有瑕疵）、「The goods and/or t-
    he container had not been properly pre-cooled prior
    to stuffing by the shipper」（貨物及/或貨櫃在裝櫃前
    未經託運人為適當之預冷處置）等語，業據被告提出公證報
    告及中譯文為憑（卷第64至70、84至90頁）。又該公證報告
    記載系爭貨櫃於93年10月7日之檢查報告顯示冷凍裝置功能
    正常，託運人於93年10月14日領取空櫃裝載榴槤，93年10月
    18日交付裝載完成之貨櫃給被告，託運人占有期間，貨櫃電
    源頻繁開啟、關閉，出風口溫度在攝氏21.3度至27.4度之間
    ，貨櫃交付被告時之溫度為攝氏21.4度，其後逐漸降低，至
    93年10月19日下午四時起維持在攝氏14度，93年10月27日打
    開紙箱測量榴槤溫度為攝氏20.5度。核與被告提出系爭貨櫃
    之溫度電腦記錄顯示93年10月16日3時許起設定溫度攝氏14
    度，但送風口溫度從攝氏28.5度逐漸降低，於當日11時4分
    因電源關閉而高達攝氏35度，迄93年10月19日4時始降到攝
    氏14度左右，迴風口溫度則從攝氏29度逐漸降低，於當日11
    時4分因電源關閉而高達攝氏36度，迄93年10月19日6時起維
    持在攝氏17至15度左右相符（卷第91至99頁）。再揆諸證人
    甲○○證述系爭榴槤未存放在14度以下的環境，約5天會完
    全成熟，繼而裂開等語。本院認為被告於系爭載貨證券註記
    之溫度雖高於電腦記錄之溫度，但被告抗辯原告交付貨櫃時
    ，其內之榴槤已非新鮮狀態乙節，非不可採信。
  (四)原告主張系爭榴槤裝櫃時品質良好，經泰國植物檢查員核准
    通過，並於植物檢疫證記載「This is to certify  that
    the plants or plant products described above have b-
    een inspected and found free from quarantine pests
    and substantially free from other injulous pests; a-
    nd that they are considered to conform with the phy-
    tosanitary regulations of the importing country.」（
    證明系爭貨物經檢疫結果未受蟲害及其他害蟲影響，且符合
    進口國的植物衛生規章）字樣等語，提出該檢疫證明書及中
    譯文為證（卷第46、57至58頁）。惟查，被告否認上開文書
    真正，依民事訴訟法第356條規定：「外國之公文書，其真
    偽由法院審酌情形斷定之。但經駐在該國之中華民國大使、
    公使、領事或其他機構證明者，推定為真正。」本件原告未
    提出其他事實或證據以供本院審酌判斷上開泰國公文書之真
    偽，且該文書未經本國駐在泰國之外交機構認證，無從推定
    其為真正，是難認文書有證據能力。退步言，縱認該公文書
    真正，然泰國政府僅證明系爭榴槤未受病蟲害，非證明其新
    鮮程度，自難據以認定原告嗣後交付被告時，榴槤處於新鮮
    狀態。
  (五)證人甲○○雖證稱：「裝櫃前貨櫃插電預冷，達設定溫度才
    裝櫃」，惟與上開電腦溫度記錄不符。且證人甲○○坦承「
    我在裝櫃地作管理工作，但不可能從頭到尾，監督工人。」
    （卷第105頁），其上開證言是否本諸證人親身見聞，尚非
    無疑。又本件原告一旦敗訴，可能轉向證人甲○○之雇主求
    償，故證人所為有利於原告之證詞，非無偏頗之虞，因認上
    開證言不足憑採。
  (六)原告雖主張貨櫃迴風口溫度高於送風口及設定溫度，可見其
    通風系統、風扇品質不良，且公證人拆櫃檢測榴槤溫度為攝
    氏20.5度，可見被告未依約維持貨櫃溫度在攝氏14度云云。
    然查，公證報告已說明系爭貨櫃之冷凍裝置功能正常，且揆
    諸經驗法則，距離冷氣出風口越近，其溫度越低，距離越遠
    ，其溫度越高，原告徒以貨櫃各溫度測量點所記錄之溫度有
    差異，主張系爭貨櫃有瑕疵，尚難憑採。再查，上開公證報
    告及溫度電腦記錄顯示93年10月26日海關發現系爭榴槤異常
    ，原告即進行公證事宜，而系爭貨櫃原維持溫度在攝氏14度
    左右，迄93年10月27日5時關閉電源（卷第85、99頁），故
    公證人隨後拆櫃檢測榴槤溫度為攝氏20.5度，不能據以推論
    被告於運送期間未依約維持貨櫃溫度在攝氏14度。況查，縱
    認被告抗辯榴槤發生腐壞，其無可歸責事由乙節，尚未提出
    充足反證，惟原告未先舉證證明託運人原交付新鮮榴槤予被
    告，嗣於被告占有期間發生榴槤成熟腐壞等事實，本不得推
    定被告有過失及請求被告負損害賠償責任，是不因被告就所
    為抗辯之證明尚有疵累，遽令被告負賠償之責。
五、綜上論述，原告未證明託運人交付呈新鮮狀態之榴槤予被告
    ，嗣榴槤於被告占有期間成熟腐壞等事實，原告本於載貨證
    券請求被告賠償519,570元，及自起訴狀繕本送達翌日起至
    清償日止按年息5%計算之利息，為無理由，應予駁回。
六、兩造其餘攻擊、防禦方法及提出之證據，於判決結果無礙，
    爰不一一論述。
七、結論：原告之訴為無理由，依民事訴訟法第78條判決如主文
    。
中    華    民    國    95    年    4    月    13    日
                  民事第五庭    法  官  翁昭蓉
以上正本係照原本作成
如對本判決上訴，須於判決送達後20日內向本院提出上訴狀
中    華    民    國    95    年    4     月    13    日
                                書記官  莊滿美


司法院資訊處製作；財團法人民間司法改革基金會備份。
